Napíšte funkciu s nasledujúcou signatúrou

combin <- function(n,k)
{
	...
}
ktorá vracia kombinačné číslo $$ n \choose k $$ Návod: Skúste implementáciu urobiť tak, aby ste nemuseli počítať faktoriály - to je veľmi neefektívne.

ODPOVEĎ:


```{r}
combin <- function(n,k)
{
  if (n<k)
    return("n je mensie ako k, Zadaj n vacsie ako k")
  else
    return(factorial(n)/(factorial(n-k)*factorial(k)))
}


combin(2,3)
combin(3,2)

```

Predstavte si, že v R nemáme funkciu sqrt a napíšte funkciu, ktorá vráti odhad odmocniny x. Môžete využiť napríklad iteratívny vzťah $$ a_{n+1} = \frac{1}{2}\left(a_n + \frac{x}{a_n}\right) $$​ Tento vzťah pochádza z riešenia rovnice $x-a^2=0$ Newtonovou metódou a iterácie dobre konvergujú. Odhadnite presnosť výsledku.

ODPOVEĎ:

```{r}

odmocnina <- function(x){
a <- 1
tol <- 1e-10
repeat{
  a <- 0.5 * (x / a + a)
  if 
  (abs(a * a - x) < tol)
  break
}
a
}

odmocnina(20)
odmocnina(10)
```

Napíšte funkciu s nasledujúcou signatúrou

integ <- function(f, a, b)
{
	...    
}
ktorá vypočíta odhad určitého integrálu $$ \int_a^b f(x)dx $$ a jeho chybu - teda vracia dve hodnoty. Toto sa v R robí tak, že vrátite zoznam r, pričom r$integral bude hodnota a r$error jej chyba.

ODPOVEĎ:

```{r}

integ <- function(f, a, b)
{
  f<-function(x){x^4*sin(x)}
  return(integrate (f,lower=a,upper=b))
}

integ(x^4*sin(x),2,3)

```

Napíšte funkciu so signatúrou

clear.dia <- function(s)
{
  return(stri_trans_general(x, "Latin-ASCII")
}
ktorá nahradí znaky s diakritikou v textovom reťazci príslušnými znakmi bez diakritiky, teda napríklad Čučoriedka -> Cucoriedka

Návod: Najjednoduchšie je použiť prekladový "slovník" pre náhradu znakov.

ODPOVEĎ:

```{r}
library(stringi)
clear.dia <- function(s)
{
  stri_trans_general(s, "Latin-ASCII")
}

clear.dia("Pekný deň Vám prajem")
```


U každej funkcie ilustrujte na rozumnom počte príkladov, že vaša implementácia funguje. Nepotrebujem žiadne extra precízne či efektívne implementácie, iba niečo, čo v zásade funguje.

Riešenia poprosím do víkendu pred budúcim cvičením, teda do 15. októbra vo forme odkazu na .Rmd súbor vo vašom GitHub repozitári.